臺灣台中地方法院民事判決　九十年度訴字第三四六八號
　　原　　　告　財團法人汽車交通事故特別補償基金
　　法定代理人　丙　○
　　訴訟代理人　乙○○
　　被　　　告　甲○○
右當事人間請求損害賠償事件，本院判決如左：
    主      文
被告應給付原告新台幣壹佰肆拾萬元及自民國九十年八月二十四日起至清償日止，按
年息百分之五計算之利息。
訴訟費用由被告負擔。
本判決於原告以新台幣肆拾柒萬元供擔保後，得假執行。
　　事      實
甲、原告方面：
　一、聲明：如主文第一、二項所示。並陳明願供擔保請准宣告假執行。
　二、陳述：
（一）緣訴外人周勝坤於民國八十九年十月二十五日二十二時十分許，騎乘為被告所
      有而未依法投保強制汽車責任保險之車號為ＪＣＤ—四二五之重型機車，沿臺
      中縣清水鎮○○路由西向東行駛，行經該路段三十三號前，因未注意車前狀況
      而不慎撞及行走中之訴外人王陳鳳，王陳鳳經送醫後仍不治死亡，業經臺中縣
      警察局清水分局三田派出所派員現場處理在案。
（二）王陳鳳之法定繼承人王衍源依強制汽車責任保險法第三十八條之規定，向原告
      請求補償新台幣（下同）一百四十萬元，原告即依法委由富邦產業保險股份有
      限公司受理其申請，並給付前開金額。按特別補償基金依前條規定為補償者，
      視為加害人或汽車所有人損害賠償金額之一部分﹔特別補償基金於補償金額範
      圍內，得直接向加害人或汽車所有人求償，強制汽車責任保險法第三十九條第
      一項、第二項定有明文，故訴外人周勝坤既騎乘被告所有之未投保強制汽車責
      任保險之重型機車肇事而過失致人於死，原告就一百四十萬之補償金額自對被
      告有求償權。
  三、證據：提出相驗屍體證明書、道路交通事故證明書、申請書、收據暨代位求償
      同意書等影本各乙件為證。
乙、被告方面：
  一、聲明：原告之訴及假執行之聲請均駁回。
  二、陳述：
  　　被告有同意周勝坤即被告之舅舅使用前開重型機車，周勝坤於八十九年十月二
　　　十五日肇事時，被告剛退伍，因服役的緣故遲未辦理強制汽車責任保險之投保
      事宜，對於本件之肇事經過、王陳鳳之死亡結果與其繼承人王衍源申領一百四
      十萬補償金等事實均不爭執，但被告並非肇事之人，發生車禍應與被告無關。
    理      由
一、被告經合法通知，未於言詞辯論期日到場，核無民事訴訟法第三百八十六條所列
    各款情形，爰依原告聲請，由其一造辯論而為判決，合先敘明。
二、原告起訴主張訴外人周勝坤於民國八十九年十月二十五日二十二時十分許，騎乘
　　為被告所有而未依法投保強制汽車責任保險之車號為ＪＣＤ—四二五之重型機車
    ，行經臺中縣清水鎮○○路三十三號前，因肇事而過失致訴外人王陳鳳於死，王
    陳鳳之法定繼承人王衍源業依強制汽車責任保險法第三十八條之規定，向原告申
    領補償費一百四十萬元，爰依強制汽車責任保險法第三十九條第二項向被告求償
    一百四十萬元補償金；被告未於最後言詞辯論期日到場，據其前次到場之聲明、
    陳述則以被告雖有同意周勝坤即被告之舅舅使用前開重型機車，惟因服役的緣故
    遲未辦理強制汽車責任保險之投保事宜，然被告並非肇事之人，發生車禍應與被
    告無關等語，資為抗辯。
三、按汽車交通事故發生時，受害人或其繼承人因肇事汽車非被保險汽車，未能依強
    制汽車責任保險法規定向保險人請求給付保險金者，得在相當於該法規定之保險
    金額範圍內，向特別補償基金請求補償。特別補償基金於補償金額範圍內，得直
    接向加害人或汽車所有人求償，強制汽車責任保險法第三十八條第一項第二款、
    第三十九條第一項分別定有明定。經查，原告主張訴外人周勝坤於民國八十九年
    十月二十五日二十二時十分許，騎乘為被告所有而未依法投保強制汽車責任保險
    之車號為ＪＣＤ—四二五之重型機車，因肇事而過失致王陳鳳於死，王陳鳳之法
    定繼承人王衍源業已向原告申領補償費一百四十萬元等之事實，業據被告自認在
    卷，復有原告提出為被告所不爭執其真正之相驗屍體證明書、道路交通事故證明
    書、申請書、收據暨代位求償同意書等影本各乙件為證，則原告此部分主張之事
    實，應堪採信。原告主張被告為上開汽車之所有人，依強制汽車責任保險法第三
    十九條第二項規定，應負償還責任，為被告所否認，並以前揭情詞置辯。是以本
    件應予審究者，厥為原告得否依強制汽車責任保險法第三十九條第二項規定，向
    汽車所有人即被告求償？茲分述如次。
四、按汽車所有人應依本法規定投保本保險，強制汽車責任保險法第四條前段定有明
    文，蓋因於交通監理作業上，證照發放之請領人乃最易確定者，故以其為投保義
    務人，最可貫徹該法強制投保之目的，而一般情形，申請發照之登記名義人通常
    為汽車所有人，故以汽車所有人為強制投保對象最易確認，惟若負有投保義務者
    未投保強制汽車責任保險，卻仍將其汽車供為自己或他人使用道路而產生危險，
    有違該法以實現保障汽車交通事故受害人損害填補之確實性為爭行政上目的。復
    按特別補償基金於補償金額範圍內，得直接向加害人或汽車所有人求償，強制汽
    車責任保險法第卅九條第二項定有明文，其目的在於避免受害人之雙重求償、平
    衡當事人法律利益、平衡基金之收支，以及維持賠償義務人之損害賠償責任等，
    考其性質，應屬法律明文規定之獨立請求權依據，而非源自於代位被害人之權利
    。蓋保險代位之性質，乃保險人基於保險契約，給付自己之被保險人之後，代位
    被保險人之權利，而對損害賠償義務人有所主張，乃不得大於被保險人之權利範
    圍；而特別補償金之補償，乃基於使被害人獲得基本保障之目的，在相當於加害
    人或汽車所有人已投保強制責任保險之狀況，對於被害人予以法定基本之補償，
    二者性質截然不同，故依該法之理論建構，特別補償基金於補償汽車交通事故之
    受害人或其繼承人之時起，即在補償金額之範圍內，對汽車所有人有新生之求償
    權，該求償權之基礎已非基於現行侵權行為法所採之過失責任原則，而類似於行
    政罰之性質而課以未依法投保之汽車所有人負有賠償之義務，未依法投保之汽車
    所有人除符合同條第五項規定，亦即加害人未經汽車所有人允許使用其汽車時，
    方得不須依同條第二項之賠償義務外，在汽車所有人同意加害人使用其未依法投
    保之汽車使用於道路而產生危險時，其是否負有對財團法人汽車交通事故特別補
    償基金之賠償義務，不因汽車所有人就交通事故之發生有無歸責而異。是故本件
    被告既已自陳有同意加害人使用系爭汽車，雖尚辯稱伊並非肇事之人，發生車禍
    與伊無關等語，然承前所析，要與被告是否成立強制汽車責任保險法第三十九條
    第二項賠償責任無涉。
五、綜上所述，原告依強制汽車責任保險法第卅九條第二項之規定，請求被告給付原
    告一百四十萬元，及自支付命令送達翌日即九十年八月二十四日起至清償日止，
    按年息百分之五計算之利息，為有理由，應予准許。
六、原告陳明願供擔保聲請宣告假執行，核無不合，爰酌定相當之擔保金額，予以准
    許。
七、據上論結：原告之訴為有理由，依民事訴訟法第三百八十五條第一項前段、第七
    十八條、第三百九十條第二項，判決如主文。
中　　　華　　　民　　　國　　九十一　　年　　　一　　　月　　十八　　　日
                                臺灣臺中地方法院民事第三庭
~B審判長法　官　張瑞蘭
~B      法　官　王金洲
~B      法　官　廖慧如
右為正本係照原本作成
如對本判決上訴，須於判決送達後廿日內向本院提出上訴狀
中　　　華　　　民　　　國　　九十一　　年　　　一　　　月　　十八　　　日
~B法院書記官
